臺灣臺南地方法院民事判決　　　　　　　 94年度訴字第933號
原　　　告　庚○○
　　　　　　　　　　　　3巷8.
訴訟代理人　陳正芳律師
被　　　告　戊○○○
　　　　　　乙○○
　　　　　　丙○○
　　　　　　己○○
　　　　　　丁○○
兼前列四人共同
訴訟代理人　甲○○
上列當事人間請求塗銷抵押權登記事件，經本院於民國94年11月
9日言詞辯論終結，判決如左：
　　主    　文
被告戊○○○、乙○○、丙○○、己○○、丁○○、甲○○，應
就其被繼承人金小春為權利人，就坐落台南市○○區○○段349
、349－1、350、351地號土地，以徐有泉為債務人，以台南市安
南地政事務所安南土字第6455號收件，登記日期為民國七十四年
十月五日，設定權利範圍三分之一，設定債權範圍全部，存續期
間自民國七十四年十月四日至七十七年十月四日，權利價值本金
最高限額新台幣壹佰貳拾萬元之抵押權，辦理繼承登記。
被告應將前項土地上之最高限額抵押權設定登記予以塗銷。
訴訟費用由被告連帶負擔。
    事實及理由
一、原告主張：
  (一)坐落台南市○○區○○段349、349－1、350、351地號土地
    ，應有部分各三分之一（下稱系爭土地）為徐有泉所有，徐
    有泉於民國78年4月18日死亡，上開土地由原告繼承，有土
    地登記簿謄本、戶籍謄本可證。系爭土地經徐有泉生前於74
    年10月4日提供與被告之被繼承人金小春設定系爭本金最高
    限額抵押權120萬元，清償期為74年10月4日至77年10月4日
    ，而金小春於93年2月19日死亡，被告為金小春之繼承人。
  (二)按因繼承、強制執行、公用徵收或法院判決，於登記前已取
    得不動產物權者，非經登記不得處分其物權。又繼承人自繼
    承開始時，承受被繼承人財產上一切權利義務，民法第759
    條、第1148條定有明文，抵押權係物權，被告等係金小春之
    繼承人，自因繼承而取得系爭抵押權，原告提起本訴，請求
    塗銷系爭抵押權之繼承登記後，再請求塗銷系爭抵押權。
  (三)系爭抵押權係擔保金小春供給眼鏡鏡片之商品給徐有泉，徐
    有泉應給付其商品之代價之擔保，嗣因抵押權設定後，雙方
    並無以契約約定商品之供給，是設定之120萬元最高限額抵
    押權後，被告應就系爭最高限額抵押權擔保期間有供應鏡片
    商品與徐有泉之契約約定，負舉證之責。然被告迄未提出任
    何證據證明有系爭抵押權應擔保之債權存在。
  (四)被告固提出支票3紙，證明徐有泉係支票之背書人，並提出
    鈞院74年度執字第6241號給付票款強制執行事件扣押命令證
    明系爭抵押權係擔保上開票款，然其提出之支票3紙到期日
    依序為74年1月17日、74年7月27日、74年8月27日及執行命
    令，均在系爭抵押權設定之前，復無系爭抵押權擔保範圍及
    於舊債務之約定，不能證明系爭抵押權係擔保上開票款債權
    。
  (五)縱認系爭抵押權係擔保被告所主張之票款債權，則其中台灣
    中小企銀永康分行74年1月17日第527085號面額55萬9仟2 佰
    元支票（即本院74年度訴字第1626號民事判決應給付票款）
    ，依民法第137條規定，經判決之執行名義所確定之請求權
    ，其原有消滅時效期間不滿5年者，因中斷而重行起算之時
    效期間為5年，其於74年間因判決取得執行名義，時效因而
    中斷，並重行起算5年，至遲於79年12月31日時效消滅，被
    告至遲應於84年12月31日前行使抵押權；至台灣中小企銀永
    康分行74年7月27日第527086號面額42萬1仟元、同分行74年
    8月27日第527087號面額10萬零1百25元，均未取得執行名義
    ，其時效分別於75年7月26日及75年8月26日消滅，被告至遲
    應於80年8月26行使抵押權，其逾期未行使其抵押權亦消滅
    ，此外被告自認無其他證據證明有系爭抵押權所應擔保之債
    權，系爭抵押權自應塗銷。
  (六)聲明：
    1.被告等應就坐落台南市○○區○○段349號旱面積629.17
      平方公尺、同所349之1號旱面積466.05平方公尺、同所35
      0號旱面積4633.46平方公尺、同所351號旱面積465.84 平
      方公尺，原告應有部分各1/3，於民國74年10月5日台南市
      安南地政事務所設定最高限額新台幣壹佰貳拾萬元，存續
      期間自民國74年10月4日至民國77年10月4日，清償期為民
      國77年10月4日，無利息，遲延利息及違約金均依照契約
      約定，債權人為金小春，債務人為徐有泉之抵押權向管轄
      地政機關辦理繼承登記。
    2.被告等應將上項抵押權，向管轄地政機關辦理塗銷登記。
    3.訴訟費用由被告負擔。
二、被告方面：
  (一)金小春於74年間對徐有泉確有債權存在，系爭抵押權尚未因
    時效完成而消滅：
　  (1)金小春於74年間對徐有泉先有559,200元之票款債權，業
      經臺灣台南地方法院74年訴字第1626號確定判決在案由於
      金小春對徐有泉陸續有多筆債權存在，故雙方同意於74年
      10月5日由徐有泉將系爭土地設定本金120萬元最高限額抵
      押權予金小春供擔保，並非如原告所言：「嗣因設定抵押
      權後，雙方並無以契約約定商品之供給，抵押權所擔保之
      債權不存在」。
    (2)金小春與徐有泉於69年至73年間有生意往來，因給付貨款
      開立支票559,200元之支票，因跳票提起訟訴，強制執行
      無結果，雖有確定判決書，徐有泉仍無清償，陸續有生意
      往來，亦有其他貨款，金小春才與徐有泉於74年10月份約
      定設定本金一百二十萬元最高限額抵押。
　  (3)按：請求權，因十五年間不行使消滅；以抵押權擔保之債
      權，其請求權已因時效而消滅，如抵押權人於消滅時效完
      成後，五年間不實行抵押權者，其抵押權消滅。民法第12
      5條前段暨同法第880條分別定有明文。
　  (4)茲因金小春與徐有泉間存有買賣契約關係，金小春對徐有
      泉之請求權，依法適用民法第125條前段15年之時效；又
      金小春對徐有泉最高限額抵押權存續期間至77年10月4日
      止，金小春之請求權因十五年時效而消滅，於92年後五年
      間（即97年10月4日）不實行抵押權，系爭抵押權始消滅
      ，故本件原告主張系爭抵押權已因時效完成而消滅，於法
      無據。倘依設定最高限額抵押權之日74年10月5日起算，
      系爭抵押權亦係在94年10月4日始因時效完成而消滅，揆
      諸上情，本件原告所為之主張顯無理由，不足採信。
  (二)聲明：
    (1)原告之訴駁回。
    (2)訴訟費用由原告負擔。
三、兩造不爭執之事項：
  (一)原告之被繼承人徐有泉持系爭土地，於74年10月5日設定最
    高限額抵押權1,000,000元予被告之被繼承人金小春，存續
    期間自民國74年10月4日至民國77年10月4日，清償期為民國
    77年10月4日，無利息，遲延利息及違約金均依照契約約定
    （卷8－15頁土地謄本）。
  (二)金小春曾持本院74年訴字第1626號民事判決，聲請對債務人
    徐有泉強制執行，經本院74年執字第6241號給付票款強制執
    行事件核發扣押命令（卷57頁）。
  (三)徐有泉曾交付由第三人簽發，由其背書之支票三張予金小春
    （卷91－94頁）。
  (四)金小春於93年2月19日死亡，被告為其法定繼承人（卷19－
    27頁繼承系統表、戶籍謄本）
四、按因繼承、強制執行、公用徵收或法院判決，於登記前已取
    得不動產物權者，非經登記不得處分其物權。又繼承人自繼
    承開始時，承受被繼承人財產上一切權利義務，民法第759
    條、第1148條定有明文。本件被告係金小春之繼承人，因金
    小春死亡而繼承取得系爭最高限額抵押權，然被告尚未為抵
    押權之繼承登記，有土地登記謄本可參，是原告請求被告就
    系爭最高限額抵押權為繼承登記，自屬有據，應予准許。
五、本件兩造所爭執者，在於系爭抵押權有無實際擔保之債權存
    在？及上開擔保債權與抵押權實行之時效是否已消滅？
  (一)本件系爭設定之抵押權為最高限額抵押權，所謂最高限額之
    抵押契約，係指所有人提供抵押物，與債權人訂立在一定金
    額之限度內，擔保「現在已發生」及「將來可能發生」之債
    權之抵押權設定契約而言。此種抵押權所擔保之債權，除訂
    約時已發生之債權外，即將來發生之債權，在約定限額之範
    圍內，亦為抵押權效力所及（最高法院72年台抗字第469 號
    判決參照）。又最高限額抵押權之登記，除應包括標的物、
    當事人、債務人及最高限額外，並應及於擔保債權之範圍，
    亦即最高限額抵押權之基礎關係，如約定擔保債權之範圍及
    於現有之債權時，此項債權亦須登記，惟目前地政登記實務
    上就此均未登記，最高法院為遷就此項現實，乃決議在目前
    得以當事人聲請登記時提出之最高限額抵押權設定契約書，
    視為登記簿之附件，在該契約書上記載之該抵押權所擔保之
    債權，均為抵押權效力所及（參最高法院76年3月24日76年
    度第6次民事庭會議決議）。經查：
    (1)本件最高限額抵押權所擔保債權之發生原因為何，自土地
      登記簿謄本之記載，無法明瞭，而原始之申請登記資料，
      亦因逾檔案保存期限已銷毀，有台南市安南地政事務所函
      可參（卷39頁）。而原告主張其被繼承人徐有泉與被告之
      被繼承人金小春間有眼鏡鏡片供給、經銷之契約，被告戊
      ○○○即金小春之妻亦陳述：「當初我先生跟原告之父有
      生意上往來，我們從事鏡片的生產，徐有泉向我們買鏡片
      」（卷50頁筆錄），是依兩造陳述有關系爭最高限額抵押
      權擔保債權之發生原因，係擔保因鏡片買賣所生之貨款債
      權，兩造間並無爭執。
    (2)至於系爭最高限額抵押權實際擔保之債權為何，被告方面
      固有舉證義務，被告且提出本院74年度執字第6241號扣押
      命令、支票三張為證，並表示找不到其他資料。依扣押命
      令之記載，其執行案由係給付票款，執行名義為本院74年
      度訴字第1626號民事判決，經調閱上開卷宗，執行卷及民
      事卷均已銷毀，僅知74年執字第6241號係因撤回結案（卷
      59 、60頁歸檔記錄）。而如附表所示之支票三張雖均有
      徐有泉之背書，然僅其中面額559,200元之支票（附表編
      號1）曾提示不獲兌現，其餘二張（附表編號2、3）均未
      提示（卷91－94頁），是該未提示之二張支票，依票據法
      第132條規定：「執票人不於第130條所定期限內為付款之
      提示，或不於拒絕付款日或其後五日內，請求作成拒絕證
      書者，對於發票人以外之前手，喪失追索權。」，對背書
      人徐有泉已喪失追索權；又支票係文義證券及無因證券，
      交付支票之原因甚多，可能為支付借款、貨款、租金、贈
      與等不一而足，自難僅以徐有泉背書交付之支票三張，即
      足推認金小春與徐有泉間有貨物買賣之關係。是縱本件最
      高限額抵押權所擔保者，可能為設定當時已發生之債權，
      然僅憑被告提出之扣押命令及支票三張，仍無法推認該支
      票債權即係最高限額抵押權所擔保之貨款債權。
  (二)縱認上開支票債權亦屬本件系爭抵押權所擔保之債權，然如
    附表所示之支票編號２、３二張並未為付款之提示，喪失追
    索權，已如前述；而編號１之支票，依票據法第22條第2項
    規定：「支票之執票人，對前手之追索權，四個月間不行使
    ，因時效而消滅。其免除作成拒絕證書者，匯票、本票自到
    期日起算；支票自提示日起算」，而該張支票雖經判決並強
    制執行，依民法第137條規定，經判決之執行名義所確定之
    請求權，其原有消滅時效期間不滿5年者，因中斷而重行起
    算之時效期間為5年，故該支票之請求權於74年間因判決取
    得執行名義，時效因而中斷，並重行起算5年，至遲於79 年
    12月31日時效消滅。另抵押權擔保之請求權雖經時效消滅，
    債權人仍得就其抵押物取償，固為民法第145條第1項所明定
    ，惟抵押權人於消滅時效完成後，如長期不實行其抵押權，
    不免將使權利狀態永不確定，有害於抵押人之利益，為維持
    社會交易秩序，故民法第880條規定：「以抵押權擔保之債
    權，其請求權已因時效而消滅，如抵押權人於消滅時效完成
    後，五年間不實行抵押權者，其抵押權消滅。」，是抵押權
    人於消滅時效完成後，復經過5年不實行其抵押權，則不能
    使權利狀態永不確定，應使抵押權歸於消滅，以保持社會之
    秩序。查上開支票債權因判決而中斷，重行起算5年，至79
    年12月31日時效消滅，此期間原告或其被繼承人徐有泉均未
    獲被告或其被繼承人金小春行使債權之通知，抵押權人亦未
    於本件抵押權所擔保債權之消滅時效完成日起算五年期間內
    實行系爭抵押權，則如認該附表1所示之支票債權係本件最
    高限額抵押權所擔保之債權，其已時效消滅，權利人亦未於
    消滅時效完成後五年內實行其抵押權，參酌前揭說明，前開
    抵押權亦已消滅。
六、綜上所述，依被告所提之扣押命令及支票三張，並不足以推
    認其係本件最高限額抵押權所擔保之貨款債權，縱認該支票
    屬最高限額抵押權所擔保之債權，其中附表編號２、３之支
    票並未提示，已喪失追索權，附表編號１支票之時效已消滅
    ，抵押權人亦未於時效完成後五年內實行抵押權，被告復未
    能提出其他抵押權擔保債權之證明，從而，原告主張系爭最
    高限額抵押權不存在，請求塗銷抵押權登記，核屬有理，應
    予准許。
七、結論：原告之訴為有理由，依民事訴訟法第436條第2項、第
    85條第2項，判決如主文。
中　　華　　民　　國　　94　　年　　11　　月　　23　　日
                  民事第三庭    法    官　蔡孟珊
以上正本證明與原本無異。
如對本判決不服，須於送達後二十日內提出上訴狀。
中　　華　　民　　國　　94　　年　　11　　月　　24　　日
                                書 記 官  謝育錚
┌────────────────────────────────────────────────────┐
│附表：                                                                                 94年度訴字第933號│
├──┬─────────┬─────────┬───────┬─────────┬────────┬──┤
│編號│　發　　票　　人　│　付　　款　　人　│發　　票　　日│票面金額（新台幣）│ 支　票　號　碼 │備考│
├──┼─────────┼─────────┼───────┼─────────┼────────┼──┤
│001 │申宇眼鏡實業有限公│台灣中小企業銀行  │74年1月17日   │559,200元         │EKD527085       │    │
│    │司謝莊美珠        │永康分行          │              │                  │                │    │
├──┼─────────┼─────────┼───────┼─────────┼────────┼──┤
│002 │同上              │同上              │74年7月27日   │421,000元         │EKD527086       │    │
│    │                  │                  │              │                  │                │    │
├──┼─────────┼─────────┼───────┼─────────┼────────┼──┤
│003 │同上              │同上              │74年8月27日   │100,125元         │EKD527087       │    │
│    │                  │                  │              │                  │                │    │
└──┴─────────┴─────────┴───────┴─────────┴────────┴──┘
